【裁判字號】    98,上易,265
【裁判日期】    981111
【裁判案由】    履行契約
【裁判全文】
臺灣高等法院高雄分院民事判決         98年度上易字第265號
上  訴  人  乙○○
訴訟代理人  郭一成律師
被  上訴人  甲○○
訴訟代理人  李明益律師
上列當事人間請求履行契約事件，上訴人對於中華民國98年9 月
11日台灣高雄地方法院98年度訴字第906 號第一審判決提起上訴
，本院於民國98年10月28日言詞辯論終結，判決如下：
      主    文
上訴駁回。
第二審訴訟費用由上訴人負擔。
      事實及理由
一、被上訴人起訴主張：上訴人係伊之女，伊配偶楊文欽係訴外
    人楊瓊之長子，楊瓊逝世後，其遺產原應由楊文欽及其兄弟
    姐妹共同繼承，惟因楊文欽先於其父楊瓊死亡，依民法第11
    40條規定，其繼承權應由伊之長女即上訴人乙○○、次女楊
    若英、長子楊榮芳代位繼承，嗣經家族會議決議後作成遺產
    分割繼承協議書，約定楊若英及楊榮芳同意拋棄繼承權，而
    由上訴人單獨繼承坐落台南縣永康市○○段873 地號土地（
    下稱系爭土地）之全部所有權；惟於上開家族會議中，伊另
    並要求上訴人於單獨繼承系爭土地後，將來系爭土地如出售
    後，應提出其中之新台幣（下同）200 萬元給伊做為伊料理
    醫藥及年老一切費用之用，上訴人亦表示同意，並於民國（
    下同）81年7 月9 日書立載明上開約定內容之切結書1 份為
    證。嗣後，伊恐上訴人於楊若英、楊榮芳拋棄繼承後拒不給
    付200 萬元，曾要求上訴人先付清上開200 萬元，上訴人當
    時則表示其能力不足只能先籌借100 萬元，而於81年8 月11
    日先給付100 萬元，伊乃同意上訴人先給付100 萬元，餘款
    10 0萬元則俟上訴人出售系爭土地後再給付。詎系爭土地經
    訴外人台南縣政府於96年11月1 日公告徵收，並經上訴人於
    96 年12 月12日領取徵收補償費626 萬6773元，而應視同出
    售後，上訴人竟拒不給付其餘之100 萬元。爰依兩造系爭切
    結書契約約定之法律關係提起本訴。並聲明：(一)上訴人應給
    付被上訴人100 萬元，及自起訴狀繕本送達之翌日起至清償
    日止，按週年利率5%計算之利息。(二)訴訟費用由上訴人負擔
    。(三)願供擔保，請准宣告假執行。
二、上訴人則以：
  (一)伊雖有書立系爭切結書，惟系爭切結書只是伊單方之意思表
    示，性質上並不是契約；又被上訴人與伊之間並未召開任何
    分割遺產之家族會議，系爭切結書係訴外人楊文松（楊文欽
    之弟弟）於楊瓊去世約9 年後，單獨來訪，向伊表示因政府
    有權利徵收楊瓊久未辦理繼承登記之土地，並稱伊如要辦理
    繼承必須提出100 萬元給大家否則不能辦理繼承登記，而片
    面提出系爭切結書半強制地要求伊書立，伊為了能順利辦理
    登記，不得已之下始書立系爭切結書及先行向銀行借款100
    萬元給付被上訴人，系爭切結書係楊文松要求伊書立，並非
    被上訴人要求伊書立，被上訴人並非契約當人，兩造間無任
    何契約關係存在，被上訴人對伊即無契約請求權可言，不得
    依契約關係向伊請求。
  (二)系爭切結書內容就系爭金額之用途係記載為做為被上訴人「
    料理醫藥及年老一切費用之用」，而「年老」，依早期之風
    俗習慣是指「死亡」之意，而被上訴人現今仍勇健、平安，
    被上訴人現在即要求伊付款，違反系爭切結書之原意。
  (三)系爭切結書係記載為候伊「出售」之後給付系爭金額，而「
    出售」與「徵收」之意義不同，且徵收與出售之價格相差太
    遠，亦與伊於出具系爭切結書之原意不合。
  (四)伊係因楊文松之上開半強制行為，不得之下始書立系爭契結
    書，並非出於伊之自由意願，伊得依民法第92條之規定撤銷
    被脅迫之意思表示。
  (五)伊為先給付被上訴人100 萬元，不得已而向高雄市第三信用
    合作社貸款150 萬元，於此段經徵收前之16年間，上開土地
    無人要買，致伊於此16年間共已支出利息100 餘萬元，被上
    訴人在享受已取得之100 萬元之利益，伊則在繳納利息，系
    爭切結書之內容不合實際、荒唐、矛盾、不公平、失去約束
    之真實性，依民法第247 條之1 規定，應為無效等語資為抗
    辯。並聲明：(一)被上訴人之訴駁回。(二)訴訟費用由被上訴人
    負擔。
三、原審判決上訴人敗訴，上訴人不服，提起上訴，於本院聲明
    ：(一)原判決廢棄。(二)駁回被上訴人在第一審之訴及假執行之
    聲請。(三)第一、二審訴訟費用由被上訴人負擔。(四)如受不利
    判決，願供擔保，請求宣告免為假執行。
    被上訴人答辯聲明：(一)上訴駁回。(二)第一、二審訴訟費用由
    上訴人負擔。
四、兩造不爭執之事實：
  (一)上訴人曾於81年7 月9 日與其夫黃崇清共同書立內容為：「
    祖父楊瓊逝世後，應辦理遺產繼承經家族會議決議作成遺產
    分割繼承協議書獨得永康鄉○○段873 面積0.2398公頃之全
    部產權，侯出售後得額內願意提出貳佰萬元交家母甲○○供
    料理醫藥及年老一切費用」之系爭切結書。並有系爭切結書
    在卷可佐（參一審卷第7 頁）。
  (二)系爭土地業經台南縣政府於96年11月1 日公告徵收，徵收補
    償費共940 萬160 元，並經所有權人即上訴人於96年12月12
    日領取徵收補償費626 萬6773元，其餘之313 萬3387元，則
    因系爭土地定有耕地375 租約，而由承租人張瑞祥於96年12
    月10日領取。有系爭土地之登記謄本、台南縣政府98年6 月
    25日回覆本院之函文及所檢送之補償費印領單、徵收地價補
    償清冊等在卷可稽（參一審卷第8 、64頁以下）。
五、兩造爭執之事實：
  (一)系爭切結書之性質是否為契約？以及被上訴人是否為契約當
    事人？即被上訴人對上訴人是否有契約請求權？
  (二)系爭切結書內容所載之「料理醫藥及年老一切費用之用」，
    其中「年老」之意義為何？
  (三)系爭切結書內容所載之「出售」後給付之意義如何？應如何
    解釋？被上訴人可否以系爭土地被「徵收」之原因，向上訴
    人請求系爭金額？
  (四)上訴人得否依民法第92條之規定撤銷其為系爭切結書之意思
    表示？
  (五)上訴人得否依民法第247 條之1 之規定主張系爭切結書無效
    ？
  (六)如果切結書記載之「年老」解釋為「死亡」，對於付款時間
    有無不同？
六、本院之判斷如下：
  (一)系爭切結書之性質是否契約及被上訴人是否契約當事人，即
    被上訴人對上訴人是否有契約請求權？
    上訴人雖抗辯，系爭切結書只是上訴人單方之意思表示，被
    上訴人與上訴人之間並未召開任何分割遺產之家族會議，系
    爭切結書係因為楊文松要獨得遺產，叫被上訴人他們都拋棄
    ，是楊瓊死亡後大概過了9 年後楊文松才單獨找上訴人，半
    強制地要求上訴人書立，上訴人為了能順利辦理登記，不得
    已之下始書立系爭切結書云云。惟查：
    1.證人楊文松於原審審理中證稱：「（切結書的過程你所知
      情形？）原（被上訴人）、被告（上訴人）拿來給我簽這
      份切結書之前，他們兩個已經有先爭執及協商過了，是他
      們兩個講好之後拿來給我當立會人當證人這樣而已。」、
      「（被告說切結書是你半強迫的請被告寫的，不然不能辦
      繼承，有沒有這回事？）沒有這回事，怎麼可能我叫他們
      寫他們就會寫。」等語（一審卷第93頁以下之言詞辯論筆
      錄）。證人即被上訴人之女楊若英亦證稱：「我們當初第
      一次開分割協議會議時我沒有去，但是後來我姑姑及叔叔
      他們有問我我為什麼不去，他們有跟我說，我三個姑姑及
      叔叔他們都有去，被告乙○○有沒有去我不清楚，但是後
      來因為要處理系爭本塊土地的時候，再一次開會的時候，
      我就有在現場，當次有我叔叔楊文松、我媽媽、我、及被
      告他們夫妻二人，當時被告確實有答應要給原告即我媽媽
      這200 萬元，被告答應之後，並在當場書立這份切結書，
      當時是我媽媽先開口要求被告處理土地之後要給他這200
      萬元，被告乙○○確實也有答應，不然怎麼可能會寫這份
      切結書，所以這份切結書就是要作為被告有答應的證據之
      用。」、「（切結書是寫200 萬元，為何後來被告會先付
      100 萬元給原告？）當時是因為我媽媽考慮到如果先讓被
      告先登記，被告可能將來200 萬元都不給他，所以就要求
      被告要先付200 萬元，但是被告說他經濟不許可，說要先
      付100 萬元，所以才會先付這100 萬元。」等語（一審卷
      第94頁以下之言詞辯論筆錄）。
    2.上訴人與楊瓊之繼承人即楊瓊之子女楊文松、施楊錦秀、
      陳楊錦鑾、林楊錦滿，及楊文欽之子女即上訴人等人曾訂
      立遺產分割繼承協議，有被上訴人提出之遺產分割繼承協
      議書在卷可稽（一審卷第59頁以下）。又依被上訴人提出
      之楊瓊繼承系統表、遺產分割繼承協議書所載（一審卷第
      58 頁 以下），楊瓊之遺產係由楊瓊之子女楊文松、施楊
      錦秀、陳楊錦鑾、林楊錦滿，及楊文欽之子女即被上訴人
      等人共同繼承，並無由楊文松單獨繼承之情形。上訴人所
      辯，與事實不符。
    3.上訴人81年7 月9 日書立系爭切結書後，並已於81年8 月
      11日先行給付被上訴人100 萬元，有被上訴人提出之系爭
      切結書後附之附記欄可證，並為上訴人所不爭執，足認屬
      實。則衡諸常情，倘系爭切結書並非兩造約定之契約，上
      訴人豈有於81年8 月11日先行給付被上訴人100 萬元之理
      。故證人黃榮清證稱，書寫切結書時被上訴人不在場，上
      訴人不知道有遺產分割繼承協議書云云，自不可採，尚難
      以其證詞推翻上述不利於上訴人之證據。
    4.依上開事證，上訴人此部份所辯，不足採信，被上訴人主
      張，兩造曾召開家族會議中，於會議中被上訴人並要求上
      訴人於單獨繼承系爭土地後，將來系爭土地如出售後，應
      給付其中之200 萬元給被上訴人，上訴人亦表示同意，並
      於81年7 月9 日書立載明上開約定內容之切結書1 份等情
      ，則足認屬實。故兩造曾有系爭切結書契約之約定，堪認
      為真正。
  (二)系爭切結書內容所載之「出售」後給付之意義如何？應如何
    解釋？被上訴人可否以系爭土地被「徵收」之原因，向上訴
    人請求系爭金額？
    1.按，「解釋意思表示，應探求當事人之真意，不得拘於所
      用之辭句」，民法第98定有明文。又「解釋當事人所立書
      據之真意，以當時之事實及其他一切證據資料為其判斷之
      標準，不能拘泥字面或截取書據中一二語，任意推解致失
      真意。」、「契約應以當事人立約當時之真意為準，而真
      意何在，又應以過去事實及其他一切證據資料為斷定之標
      準，不能拘泥文字致失真意。」，有最高法院19年上字第
      28號及19年上字第453 判例之要旨可參。
    2.查系爭切結書內容所使用之文字雖載為上訴人「出售」系
      爭土地後給付被上訴人200 萬元，惟依兩造為系爭切結書
      契約約定之原因及過程，係被上訴人因為擔心如由上訴人
      單獨繼承系爭土地，因其當時已76歲，將來上訴人如不給
      付其醫藥及年老所需之費用，其將缺乏養老之金錢來源，
      因此欲以系爭土地之價值做為擔保，乃要求上訴人於「出
      售」系爭土地後給付200 萬元之情形判斷，兩造約定之真
      意應是在於上訴人將來如有「出售」或與「出售」相同之
      將土地換得價金之行為時（例如本件之被徵收情形），即
      須給付被上訴人200 萬元之意思。故系爭切結書內容所載
      之「出售」之意義，自應包含「土地徵收」等將系爭土地
      換價為現金之情形在內，始符兩造約定之真意。
    3.而上訴人因系爭土地被徵收已向台南縣政府領取徵收補償
      費6,266,773 元之事實屬實，業見上述，故被上訴人自得
      向上訴人請求給付系爭金額。
  (三)上訴人得否依民法第92條之規定，撤銷其為系爭切結書之意
    思表示？
    按，「前條之撤銷，應於發見詐欺或脅迫終止後，一年內為
    之。但自意思表示後，經過十年，不得撤銷。」，民法第93
    條定有明文。查，上訴人抗辯，系爭切結書係因楊文松之上
    開半強制行為，於不得之下始書立云云，不足以認定屬實，
    業見上述；又上訴人係於81年7 月9 日即書立系爭切結書，
    距今已16年多之久，顯已逾上開法條所規定之1 年除斥期間
    ，而不得行使，故上訴人此部份所辯，即不足採。
  (四)上訴人得否依民法第247 條之1 之規定，主張系爭切結書無
    效？
    按，民法第247 條之1 係規定為：「依照當事人一方預定用
    於同類契約之條款而訂定之契約，為左列各款之約定，按其
    情形顯失公平者，該部分約定無效：一、免除或減輕預定契
    約條款之當事人之責任者。二、加重他方當事人之責任者。
    三、使他方當事人拋棄權利或限制其行使權利者。四、其他
    於他方當事人有重大不利益者。」，依上開條文之規定可知
    ，本條之規定必須於「當事人一方預定用於同類契約之條款
    而訂定之契約」等之定型化契約或附合契約，始有適用。查
    系爭切結書契約並非定型化契約或附合契約，且上訴人係單
    獨繼承系爭土地，故系爭切結書約定之內容，對上訴人亦無
    顯失公平之情形，故上訴人此部份所辯，亦不足採。
  (五)若切結書上所記載之「年老」解釋為死亡，上訴人應付款之
    時間有無不同？
    上訴人雖抗辯稱，切結書上所記載之「年老」解釋為死亡，
    即包括死亡所應支出之費用，被上訴人現尚未死亡，故上訴
    人不用付款云云，惟查，依切結書所載，上訴人應付款之時
    間為系爭土地出售等換價為現金之情形時，而非於「供料理
    醫藥及年老一切費用時」，故該「年老」無論係上訴人所主
    張之因老一輩語言習慣避諱「死亡」，而使用年老二字，實
    為死亡之意思，或被上訴人所主張之依字面上之意思為「年
    老」之意思，對於上訴人應付款之時間，並無不同。故此部
    分爭執，並無論述之必要，併此明。
七、綜上所述，被上訴人依系爭切結書約定之法律關係，請求上
    訴人給付100 萬元，及自起訴狀繕本送達之翌日（98年3 月
    14日）起，至清償止，按週年利率百分之5 計算之法定遲延
    利息，自屬正當，原審予以准許，並准被上訴人供擔保宣告
    假執行，核無不合，上訴意旨求予廢棄改判，為無理由，應
    予駁回。
八、據上論結，本件上訴為無理由，依民事訴訟法第449 條第1
    項、第78條，判決如主文。
中    華    民    國    98    年    11    月    11    日
                              民事第四庭
                                  審判長法官 蔡文貴
                                  法      官 謝靜雯
                                  法      官 黃科瑜
以上正本證明與原本無異。
本判決不得上訴。
中    華    民    國    98    年    11    月    12    日
                                  書  記  官 邱麗莉


司法院資訊處製作；財團法人民間司法改革基金會備份。
